臺灣高等法院臺中分院刑事裁定　
111年度毒抗字第292號
抗  告  人  
即  被  告  許憲章





上列抗告人即被告因違反毒品危害防制條例案件，不服臺灣臺中
地方法院111年度毒聲字第166號中華民國111年2月23日裁定（聲
請案號：臺灣臺中地方檢察署111年度聲戒字第12號；偵查案號
：臺灣臺中地方檢察署111年度毒偵緝字第36號），提起抗告，
本院裁定如下：
    主  文
抗告駁回。                                             
    理  由
一、原裁定意旨略以：抗告人即被告甲○○（下稱被告）前於民國
    102年間因施用毒品案件，經臺灣臺中地方法院（臺中地院
    ）裁定令入戒治處所強制戒治，於103年5月9日執行完畢，
    被告於前揭強制戒治執行完畢3年後再犯本件施用第一級毒
    品、施用第二級毒品罪，經臺中地院以110年度毒聲字第755
    號裁定令入勒戒處所觀察、勒戒。被告於觀察、勒戒後，經
    法務部○○○○○○○○評估結果，認被告仍有繼續施用毒品傾向，
    此有法務部○○○○○○○○111年2月8日中戒所衛字第11110000740
    號函暨所檢附之有無繼續施用毒品傾向評估標準紀錄表、有
    無繼續施用毒品傾向證明書各1份在卷可稽，堪認被告經觀
    察、勒戒後，確仍有繼續施用毒品之傾向。是檢察官聲請裁
    定令被告入戒治處所強制戒治，經核於法並無不合，爰依毒
    品危害防制條例第20條第3項、第2項後段規定，裁定令被告
    入戒治處所施以強制戒治等語。
二、抗告意旨詳如附件之抗告狀所載。
三、按觀察、勒戒後，檢察官或少年法院（地方法院少年法庭）
    依據勒戒處所之陳報，認受觀察、勒戒人無繼續施用毒品傾
    向者，應即釋放，並為不起訴之處分或不付審理之裁定；認
    受觀察、勒戒人有繼續施用毒品傾向者，檢察官應聲請法院
    裁定或由少年法院（地方法院少年法庭）裁定令入戒治處所
    強制戒治，其期間為6個月以上，至無繼續強制戒治之必要
    為止，但最長不得逾1年。依前項規定為觀察、勒戒或強制
    戒治執行完畢釋放後，3年後再犯第10條之罪者，適用前2項
    之規定，毒品危害防制條例第20條第2項、第3項定有明文。
    次按有無繼續施用毒品傾向之評估標準，並非完全以受勒戒
    人勒戒後之結果為準，勒戒前之各種情況，仍應作為評估之
    依據。依勒戒處所評分說明手冊規定，係以前科紀錄與行為
    表現、臨床評估、社會穩定度，三項合併計算分數，每一大
    項皆有靜態因子與動態因子。而關於有無繼續施用毒品傾向
    之評估標準，法務部因應毒品危害防制條例之修正及109 年
　　11月18日最高法院刑事大法庭109年度台上大字第3826號裁
    定意旨，業於110年3月26日以法矯字第11006001760號函修
    正頒布「有無繼續施用毒品傾向評估標準紀錄表」、「有無
    繼續施用毒品傾向評估標準評分說明手冊」（下稱新制評估
    標準），上開評分說明手冊載明判定之原則：「受觀察勒戒
    人入所後，經過2週時間的觀察、勒戒，由處所及醫療人員
    依據其各項紀錄、資料及觀察勒戒期間之行為表現，加以評
    分。在勒戒人入所4至6週後，可再做一次評估以做必要之評
    分修正。每一大項皆有靜態因子與動態因子。先以靜態因子
    分數評分，靜態因子分數總分在60分（含）以上為『有繼續
    施用毒品傾向』；60分以下，與動態因子分數相加，如果總
    分在60分（含）以上，為『有繼續施用毒品傾向』」，又評估
    標準紀錄表及說明手冊中「前科紀錄與行為表現」之第1題
    及第3題之計分方式修正如下（餘無修正）：㈠第1項「毒品
    犯罪相關司法紀錄」：計分方式修正為每筆（次）5分，總
    分上限為10分；㈡第3項「其他犯罪相關紀錄」：計分方式修
    正為每筆（次）2分，總分上限為10分。是被告有無「繼續
    施用毒品傾向」，係依具體個案之臨床實務及相關事證等情
    綜合判定，有其相當之專業依據及標準，且涉及專門醫學，
    又衡酌強制戒治之目的，係為協助施用毒品者戒斷毒品之心
    癮及身癮所為之一種保安處分類型，而該評估標準係將與判
    斷有無繼續施用傾向之相關因素加以列舉及量化，適用於每
    一位受觀察、勒戒處分之人，具一致性、普遍性、客觀性，
    以利執法者判定受勒戒人有無繼續施用毒品傾向，倘其評估
    由形式上觀察，無擅斷或濫權等明顯不當情事，法院應予尊
    重。
四、經查：
  ㈠被告前曾於102年間因施用毒品案件，經臺中地院102年度毒
    聲字第161號裁定送觀察、勒戒後，認有繼續施用毒品之傾
    向，再由臺中地院以102年度毒聲字第483號裁定令入戒治處
    所強制戒治，於103年5月9日執行完畢釋放，並由臺灣臺中
    地方檢察署（下稱臺中地檢署）檢察官以103年度戒毒偵字
    第71號、第72號為不起訴處分確定，此有臺灣高等法院被告
    前案紀錄表在卷可稽。而被告於110年3月18日10時許，在停
    放於臺中市○區○○路○○村路○○○○號碼0000-00號自用小客車上
    ，以將第一級毒品海洛因摻入香菸再點火吸食之方式，施用
    毒品海洛因1次；再於同日12時許，在同一地點，以將第二
    級毒品甲基安非他命置入玻璃球內燒烤吸食煙霧之方式，施
    用第二級毒品甲基安非他命1次，經臺中地院以110年度毒聲
    字第755號裁定送法務部○○○○○○○○觀察、勒戒，而被告於觀
    察、勒戒期間，經評定前科紀錄與行為表現37分、臨床評估
    27分、社會穩定度5分；小計靜態因子57分、動態因子12分
    ，總分69分，綜合判斷認定被告有繼續施用毒品傾向等節，
    有臺中地院110年度毒聲字第755號裁定、臺灣高等法院被告
    前案紀錄表、法務部○○○○○○○○111年2月8日中戒所衛字第111
    10000740號函暨所檢附被告之「有無繼續施用毒品傾向評估
    標準紀錄表」及「有無繼續施用毒品傾向證明書」（見111
    年度毒偵緝字第36號卷第93至97頁）在卷可稽，是被告經觀
    察、勒戒後，仍有繼續施用毒品之傾向，原裁定認檢察官之
    聲請於法有據，依毒品危害防制條例第20條第2項後段、第3
    項之規定，令被告入戒治處所強制戒治，於法並無不合。
  ㈡查被告於執行觀察、勒戒期間，經法務部○○○○○○○○依法務部1
    10年3月26日公布實施新修正之「有無繼續施用毒品傾向評
    估標準評分說明手冊」（2021年3月版）規定評估結果，認
    被告：1.前科紀錄與行為表現部分合計為37分（毒品犯罪相
    關司法紀錄「有，6筆」計10分、首次毒品犯罪年齡「21-30
    歲」計5分、其他犯罪相關紀錄「有，5筆」計10分、入所時
    尿液毒品檢驗「多種毒品反應」計10分，上開靜態因子合計
    為35分；所内行為表現「持續於所內抽菸」計2分，上開動
    態因子合計為2分）；2.臨床評估部分合計為27分（多重毒
    品濫用「有，種類為海洛因、安非他命」計10分、合法物質
    濫用「有，種類為菸」計2分、使用方式「無注射使用」計0
    分、使用年數「超過1年」計10分，上開靜態因子合計為22
    分；精神疾病共病〈含反社會人格〉評定為「無」計0分、臨
    床綜合評估〈含病識感、動機、態度、就醫意願〉：CGI評定
    為「偏重」計5分，上開動態因子合計為5分）；3.社會穩定
    度部分合計為5分（工作「全職工作：裝潢油漆工程」計0分
    、家人藥物濫用「無」計0分，上開靜態因子合計為0分；入
    所後家人是否訪視「無」計5分、出所後是否與家人同住「
    否」計5分，上開動態因子合計為5分（上限5分）），總分
    合計為69分（靜態因子共計57分，動態因子共計12分），而
    綜合判斷為「有繼續施用毒品傾向」等情，此有法務部○○○○
    ○○○○111年2月8日中戒所衛字第11110000740號函及所附有無
    繼續施用毒品傾向評估標準紀錄表暨證明書在卷可憑。前述
    綜合判斷之結果，係該勒戒處所相關專業知識經驗人士於被
    告觀察、勒戒期間，依其本職學識就被告之前科紀錄與行為
    表現、臨床評估及社會穩定度等因素所為之綜合判斷，具有
    科學驗證所得之結論，且由形式上觀察，並無擅斷或濫權等
    明顯不當之情事，自得資為判斷被告有無繼續施用毒品傾向
    之證明。又毒品危害防制條例所規定之觀察、勒戒或強制戒
    治處分，其立法意旨在幫助施用毒品者戒除毒癮，該處分之
    性質非為懲戒行為人，而係為消滅受處分人再次施用毒品之
    危險性，目的係在戒除行為人施用毒品身癮及心癮之措施，
    且強制戒治係導入療程之觀念，針對行為人將來之危險所為
    預防、矯治措施之保安處分，以達教化與治療之目的，可謂
    刑罰之補充制度，從而毒品危害防制條例本身所規定之強制
    戒治等保安處分，雖兼具自由刑之性質，卻有刑罰不可替代
    之教化治療作用，是該條例第20條第2項，係屬強制規定，
    只需觀察、勒戒後，經評定受觀察、勒戒人有繼續施用毒品
    傾向者，檢察官即應聲請法院裁定令入戒治處所施以強制戒
    治。
　㈢本件被告既有施用第一級毒品海洛因及第二級毒品甲基安非
    他命之事實，並由原裁定法院裁定送勒戒處所執行觀察、勒
    戒後，經勒戒處所依個案之臨床實務及具體事證，專業評估
    判定被告為「有繼續施用毒品傾向」，尚未戒除毒癮，則為
    降低其再次施用毒品之危險性，自有依法施以強制戒治之必
    要。從而，原裁定法院適用新制評估標準，裁定被告令入戒
    治處所施以強制戒治，期間為6個月以上，至無繼續強制戒
    治之必要為止，最長不得逾1年，於法並無不合。
　㈣抗告人雖以前開情詞提起抗告。然查：
　⒈法務部○○○○○○○○人員評估被告是否有繼續施用毒品傾向，係
    以「毒品犯罪相關司法紀錄」、「首次毒品犯罪年齡」、「
    其他犯罪相關紀錄」、「入所時尿液毒品檢驗」、「所內行
    為表現」、「物質使用行為」、「合法物質濫用」、「使用
    年數」、「臨床綜合評估（含病識感、動機、態度、就醫意
    願）」、「工作」、「家庭」等靜態因子、動態因子綜合評
    估，業經本院說明如前。且法務部○○○○○○○○有無繼續施用毒
    品傾向證明書及評估標準紀錄表所載之綜合判斷結果，係該
    所相關專業知識經驗人士於被告入所執行觀察、勒戒期間，
    依其本職學識就被告之前科紀錄及行為表現、臨床評估及社
    會穩定度等因素所為之綜合判斷，具有科學驗證所得之結論
    ，且勒戒處所之組織、人員之資格及執行觀察、勒戒相關程
    序，暨判斷施用毒品者，有無繼續施用毒品傾向，均有相關
    法令嚴格規範，非可恣意而為，由形式上觀察，亦無擅斷或
    濫權等明顯不當之情事，自得資為判斷被告有無繼續施用毒
    品傾向之證明。本件被告未具體指出或釋明上開評估標準紀
    錄表所載綜合判斷結果有何瑕疵或不當之處，空言請求本院
    撤銷原裁定云云，尚非有據。況於司法實務或醫學臨床上，
    具有毒品前科紀錄者，或因長期有機會接觸毒品，或因欲藉
    由毒品作用暫時隔絕現實環境，其反覆性、繼續性地再犯施
    用毒品犯行之機率，確實較沒有毒品前科者高，因此上開評
    估標準方會將勒戒人之前科紀錄列入評分項目之一，且於評
    分說明手冊明訂：所謂毒品犯罪相關司法紀錄，不論其為吸
    食施打、運輸、販賣、持有毒品或其他罪名，凡觸犯毒品危
    害防制條例、原肅清煙毒條例、原麻醉藥品管理條例或管制
    藥品管理條例相關刑罰規定者均屬之，觀察勒戒、強制戒治
    及緩起訴後不起訴的紀錄也列入毒品相關犯罪紀錄項目範圍
    （該評分說明手冊參照），而被告自83年間即陸續有違反肅
    清煙毒條例相關案件之情形，是上開評估標準將受勒戒人的
    前科紀錄做為評估依據之一，並無何違法或不當之處。
　⒉至被告以其患有冠狀動脈疾病、心臟衰竭等疾病，心臟功能
    僅剩百分之30，並裝有5支心臟支架，並不適合強制戒治等
    語。惟按毒品危害防制條例第29條規定：「觀察、勒戒及強
    制戒治之執行，另以法律定之。」。而依據該法律授權訂定
    之戒治處分執行條例第7條第1項第3款規定：「受戒治人入
    所時，應行健康檢查，有下列情形之一者，應拒絕入所：…
    三、現罹疾病，因戒治而有病情加重或死亡之虞。」，是經
    裁定應為受戒治者倘罹有疾病者，執行處所於健康檢查後得
    依據上開規定就受戒治人之疾病狀況決定是否拒絕入所、報
    請停止執行，此與其是否因有「繼續施用毒品傾向」而有強
    制戒治必要之判斷要屬二事，是抗告意旨徒以前詞指摘原裁
    定不當，請求撤銷原裁定，即無可採。
　⒊被告固又主張其於觀察、勒戒期間，安分守己，反省思過，
    表現良好，家人也常抽空探望，無強制戒治之必要等語。經
    查，被告於111年1月4日至同年2月25日在臺中戒治所執行觀
    察、勒戒期間，該所雖曾准其非直系血親家屬（被告之姐）
    於111年2月16日、2月24日辦理一般接見2次，然依有無繼續
    施用毒品傾向評估標準評分說明手冊關於家人之定義，認定
    辦理接見係以配偶、直系血親為限，故前揭接見紀錄並未能
    列入評分，且縱使予以列入，亦不影響其有無繼續施用毒品
    傾向評估總分及綜合判定結果，此有法務部○○○○○○○○111年4
    月1日中戒所衛字第11110001540號函在卷可參，是被告此部
    分抗告意旨，亦難予採取。
五、綜上所述，原裁定依憑法務部○○○○○○○○以個案之臨床實務及
    具體事證之綜合評分及判定被告為「有繼續施用毒品傾向」
    結果，據以認定檢察官之聲請為正當，裁定被告令入戒治處
    所施以強制戒治，其期間為6個月以上，至無繼續強制戒治
    之必要為止，但最長不得逾1年，並無不合，被告執前詞抗
    告，為無理由，應予駁回。
據上論結，應依刑事訴訟法第412條，裁定如主文。 
中　　華　　民　　國　　111 　年　　4 　　月　　19　　日
              刑事第二庭　審判長法　官　何志通
                                法　官　吳進發
                                法　官　石馨文
以上正本證明與原本無異。
不得再抗告。
                                書記官  陳儷文
　　　　　　　　　　　　　　　　
中　　華　　民　　國　　111 　年　　4 　　月　　19　　日